臺灣臺南地方法院民事判決　　　　　　　99年度訴字第1158號
原　　　告　林王秀戀
訴訟代理人　賴鴻鳴律師
　　　　　　黃俊達律師
　　　　　　粘怡華律師
　　　　　　蘇文斌律師
被　　　告　陳榮欽
訴訟代理人　陳奕諺
被　　　告　陳榮田
訴訟代理人　黃群銘
被　　　告　陳榮文
　　　　　　陳榮齊
兼　上一人
訴訟代理人　陳榮科
被　　　告　王俊彥即王龍山之承.
　　　　　　王英彥即王龍山之承.
　　　　　　王翠蓮即王龍山之承.
　　　　　　王翠珠即王龍山之承.
　　　　　　王天河
　　　　　　陳王寸華
上　一　人
訴訟代理人　陳東泰
被　　　告　黃安麗
　　　　　　蔡瑞宗
　　　　　　周蔡燕芳
　　　　　　王國治
　　　　　　王麗香
　　　　　　王美書
　　　　　　蔡博富
　　　　　　蔡博名
　　　　　　蔡博慧
　　　　　　謝修靜
　　　　　　黃昱銘
　　　　　　王國勇
　　　　　　王
　　　　　　王文
　　　　　　　　　　　　樓之1
　　　　　　王淑敏
　　　　　　財政部國有財產局臺灣南區辦事處臺南分處即蔡瑞
　　　　　　濱之遺產管理人
上　一　人
法定代理人　林秀娟
上　一　人
訴訟代理人　王文文
上列當事人間請求分割共有物事件，經本院於民國100年3月30日
言詞辯論終結，判決如下：
    主    文
被告王俊彥、王英彥、王翠蓮、王翠珠、王天河、陳王寸華、黃
安麗、蔡瑞宗、周蔡燕芳、王國治、王麗香、王美書、蔡博富、
蔡博名、蔡博慧、謝修靜、黃昱銘、王國勇、王、王文、
王淑敏、財政部國有財產局臺灣南區辦事處臺南分處即蔡瑞濱之
遺產管理人應就其被繼承人王所遺坐落台南市○里區○○段三
二八地號，地目建，面積一三四八平方公尺土地，應有部分六分
之一，辦理繼承登記。
兩造共有如第一項所示土地分割為如附圖一所示：即編號Ｃ面積
八九八平方公尺分歸原告取得；編號Ｄ面積二二五平方公尺分歸
被告王俊彥、王英彥、王翠蓮、王翠珠、王天河、陳王寸華、黃
安麗、蔡瑞宗、周蔡燕芳、王國治、王麗香、王美書、蔡博富、
蔡博名、蔡博慧、謝修靜、黃昱銘、王國勇、王、王文、
王淑敏、財政部國有財產局臺灣南區辦事處臺南分處即蔡瑞濱之
遺產管理人公同共有；編號Ｅ面積二二五平方公尺分歸被告陳榮
欽、陳榮田、陳榮文、陳榮齊、陳榮科依原應有部分比例保持共
有。
訴訟費用由兩造按如附表所示之應有部分比例負擔。
    事實及理由
一、按該訴訟標的對於數人必須合一確定者，得追加其原非當事
    人之人為當事人，民事訴訟法第255條第1項第5款定有明文
    。次按共有物之分割，於共有人全體有法律上之利害關係，
    須共有人全體始得為之，故請求分割共有物之訴，屬於民事
    訴訟法第56條第1項所稱訴訟標的，對於共同訴訟之各人必
    須合一確定者（最高法院84年度台上字第2481號裁判參照）
    。查坐落台南市○里區○○段328地號，地目建，面積1348
    平方公尺土地（下稱系爭土地），應有部分6分之1原係被告
    王俊彥、王英彥、王翠蓮、王翠珠、王天河、陳王寸華、黃
    安麗、蔡瑞宗、周蔡燕芳、王國治、王麗香、王美書、蔡博
    富、蔡博名、蔡博慧、謝修靜、黃昱銘、王國勇、王、
    王文、王淑敏、訴外人蔡瑞濱之被繼承人王所有，王
    於民國35年2月1日死亡後，其繼承人並未分割其遺產，其所
    有系爭土地應有部分6分之1仍屬其繼承人全體公同共有，本
    件原告起訴時未將王俊彥、王英彥、王翠蓮、王翠珠、王天
    河、陳王寸華、黃安麗、蔡瑞宗、周蔡燕芳、王國治、王麗
    香、王美書、蔡博富、蔡博名、蔡博慧、謝修靜、黃昱銘、
    王國勇、王、王文、王淑敏、財政部國有財產局臺灣
    南區辦事處臺南分處即蔡瑞濱之遺產管理人列為被告，嗣於
    本院審理中，追加王俊彥、王英彥、王翠蓮、王翠珠、王天
    河、陳王寸華、黃安麗、蔡瑞宗、周蔡燕芳、王國治、王麗
    香、王美書、蔡博富、蔡博名、蔡博慧、謝修靜、黃昱銘、
    王國勇、王、王文、王淑敏、財政部國有財產局臺灣
    南區辦事處臺南分處即蔡瑞濱之遺產管理人為被告，依前揭
    民事訴訟法第255條第1項第5款之規定，殊無不合，應予准
    許。
二、按當事人死亡者，訴訟程序在有繼承人、遺產管理人或其他
    依法令應續行訴訟之人承受其訴訟以前當然停止。承受訴訟
    人，於得為承受時，應即為承受之聲明。他造當事人，亦得
    聲明承受訴訟。聲明承受訴訟，應提出書狀於受訴法院，由
    法院送達於他造，民事訴訟法第168條、第175條、第176條
    分別定有明文。查被告王龍山於原告追加起訴後之99年12月
    19日死亡，被告王俊彥、王英彥、王翠蓮、王翠珠為其繼承
    人，且未聲請拋棄繼承，原告並具狀聲明由被告王俊彥、王
    英彥、王翠蓮、王翠珠承受訴訟等情，有繼承系統表、本院
    民事紀錄科查詢表、民事聲明承受訴訟暨變更訴之聲明狀各
    1份及戶籍謄本5份在卷可證，經核與前開規定相符，應准其
    承受訴訟。
三、本件被告王英彥、王翠蓮、王翠珠、王天河、陳王寸華、黃
    安麗、蔡瑞宗、周蔡燕芳、王國治、王麗香、王美書、蔡博
    富、蔡博名、蔡博慧、謝修靜、黃昱銘、王國勇、王、
    王文、王淑敏、陳榮田、陳榮文、陳榮齊、陳榮科經合法
    通知，均未於最後言詞辯論期日到場，核無民事訴訟法第38
    6條所列各款情形，爰依原告之聲請，由其一造辯論而為判
    決。
四、原告起訴主張：系爭土地為原告及被告王俊彥、王英彥、王
    翠蓮、王翠珠、王天河、陳王寸華、黃安麗、蔡瑞宗、周蔡
    燕芳、王國治、王麗香、王美書、蔡博富、蔡博名、蔡博慧
    、謝修靜、黃昱銘、王國勇、王、王文、王淑敏、訴
    外人蔡瑞濱之被繼承人王、被告陳榮欽、陳榮田、陳榮文
    、陳榮齊、陳榮科所共有，應有部分之比例如附表所示。王
    於35年2月1日死亡，其繼承人就其所有系爭土地應有部分
    尚未辦理繼承登記。系爭土地無依使用目的不能分割之情事
    ，亦無不得分割之特約，故依法訴請被告王俊彥等人辦理繼
    承登記後，分割系爭土地。原告數十年來即使用系爭土地之
    西側，被告陳榮科之先人則使用東側，隨後陳榮科之先人將
    持分一部分賣給王，並皆約定分管至今，基於尊重土地之
    分管現狀，當初買賣持分時當有就土地之坐落而計價，不宜
    任意變動，基於公平，宜依附圖二所示方案分割。並聲明：
    兩造共有系爭土地分割為如附圖二所示，即編號Ａ面積871
    平方公尺分歸原告取得；編號Ｂ面積221平方公尺分歸被告
    王俊彥、王英彥、王翠蓮、王翠珠、王天河、陳王寸華、黃
    安麗、蔡瑞宗、周蔡燕芳、王國治、王麗香、王美書、蔡博
    富、蔡博名、蔡博慧、謝修靜、黃昱銘、王國勇、王、
    王文、王淑敏、財政部國有財產局臺灣南區辦事處臺南分
    處即蔡瑞濱之遺產管理人公同共有；編號Ｃ面積221平方公
    尺分歸被告陳榮欽、陳榮田、陳榮文、陳榮齊、陳榮科依原
    應有部分比例保持共有；編號Ｄ面積35平方公尺分歸兩造依
    原應有部分比例保持共有。
五、被告方面：
（一）被告陳榮欽、陳榮田、陳榮文、陳榮齊、陳榮科：被告陳
      榮欽、陳榮田、陳榮文、陳榮齊、陳榮科願保持共有，並
      請求依附圖一所示方案分割。
（二）被告王俊彥、陳王寸華、黃安麗、謝修靜、黃昱銘、王國
      勇、王淑敏：請求依附圖一所示方案分割。
（三）財政部國有財產局臺灣南區辦事處臺南分處即蔡瑞濱之遺
      產管理人：對依附圖一或附圖二所示方案分割沒意見。
（四）被告王天河：原告原來所提分割方案不公平。
（五）被告王英彥、王翠蓮、王翠珠、蔡瑞宗、周蔡燕芳、王國
      治、王麗香、王美書、蔡博富、蔡博名、蔡博慧、王
      、王文等人未於言詞辯論期日到場，亦未提出書狀作何
      聲明或陳述。
六、原告主張系爭土地為原告及被告王俊彥、王英彥、王翠蓮、
    王翠珠、王天河、陳王寸華、黃安麗、蔡瑞宗、周蔡燕芳、
    王國治、王麗香、王美書、蔡博富、蔡博名、蔡博慧、謝修
    靜、黃昱銘、王國勇、王、王文、王淑敏、訴外人蔡
    瑞濱之被繼承人王、被告陳榮欽、陳榮田、陳榮文、陳榮
    齊、陳榮科所共有，應有部分之比例如附表所示。王於35
    年2月1日死亡，其繼承人就其所有系爭土地應有部分尚未辦
    理繼承登記。系爭土地無依使用目的不能分割之情事，亦無
    不得分割之特約之事實，業據其提出土地登記謄本、戶籍謄
    本及繼承系統表等為證，並為到場被告陳榮欽、陳榮田、陳
    榮齊、陳榮科、王俊彥、陳王寸華、黃安麗、謝修靜、黃昱
    銘、王國勇、王淑敏、王天河、財政部國有財產局臺灣南區
    辦事處臺南分處即蔡瑞濱之遺產管理人所不爭執，其餘被告
    則未於言詞辯論期日到場爭執，亦未提出書狀以供本院參酌
    ，自堪信原告之主張為真實。
七、按各共有人，除法令另有規定外，得隨時請求分割共有物。
    但因物之使用目的不能分割或契約訂有不分割之期限者，不
    在此限。共有物之分割，依共有人協議之方法行之。分割之
    方法不能協議決定者，法院得因任何共有人之請求，命為下
    列之分配：一、以原物分配於各共有人。但各共有人均受原
    物之分配顯有困難者，得將原物分配於部分共有人。二、原
    物分配顯有困難時，得變賣共有物，以價金分配於各共有人
    ；或以原物之一部分分配於各共有人，他部分變賣，以價金
    分配於各共有人，民法第823條第1項、第824條第1項、第2
    項分別定有明文。查系爭土地為兩造所共有，兩造既未定有
    不分割之特約，亦無因物之使用目的不能分割之情事，兩造
    復不能達成分割協議，則原告依繼承之法律關係及民法第82
    3條第1項、第824條第2項之規定，訴請被告王俊彥、王英彥
    、王翠蓮、王翠珠、王天河、陳王寸華、黃安麗、蔡瑞宗、
    周蔡燕芳、王國治、王麗香、王美書、蔡博富、蔡博名、蔡
    博慧、謝修靜、黃昱銘、王國勇、王、王文、王淑敏
    、財政部國有財產局臺灣南區辦事處臺南分處即蔡瑞濱之遺
    產管理人應就其被繼承人王所有系爭土地應有部分辦理繼
    承登記後，為裁判分割，即有理由。
八、系爭土地上有如附圖三編號Ａ所示之一樓鐵皮屋（被告王俊
    彥表示該屋係其所有），有部分土地種植少些香蕉、甘蔗，
    其餘空地則生長雜木、雜草。系爭土地北側臨約8米寬之道
    路，西側臨同段323之2、323之3地號土地，並未直接面臨道
    路等情，業經本院會同台南市佳里地政事務所派員至系爭土
    地現場履勘測量屬實，有本院勘驗筆錄及台南市佳里地政事
    務所製作之土地複丈成果圖附卷可稽。
九、按分割共有物，除應謀共有人間之公平外，並應斟酌各共有
    人之利害關係，並共有物之性質、價格、利用價值、經濟效
    益及實際使用情形決之，要以維持全體共有人之公平為標準
    ，為適當之分配，以免有害社會經濟。經查，爭土地上有如
    附圖三編號Ａ所示之一樓鐵皮屋（被告王俊彥表示該屋係其
    所有），有部分土地種植少些香蕉、甘蔗，其餘空地則生長
    雜木、雜草。系爭土地北側臨約8米寬之道路，西側臨同段3
    23之2、323之3地號土地，並未直接面臨道路，業如前述。
    如依原告所提如附圖二所示方案分割，被告陳榮欽等5人分
    得之土地須經由如附圖二編號Ｄ所示寬約2公尺之私設道路
    到達北側約8米寬之道路，原告及其餘被告分得之土地則直
    接臨北側約8米寬之道路，該方案對被告陳榮欽等5人顯不公
    平，且該方案須保留如附圖二編號Ｄ面積35平方公尺之私設
    道路，各共有人分得之面積較如附圖一所示方案為少。如依
    被告陳榮欽等人所提如附圖一所示方案分割，兩造分得之土
    地均直接臨北側約8米寬之道路，對各共有人較為公平，且
    該方案無須保留私設道路，全部土地均可分由各共有人持有
    ，各共有人分得之面積較如附圖二所示方案為多。本院審酌
    系爭土地形狀，現占有使用之現狀（如附圖三編號Ａ所示位
    置有被告王俊彥所有之一樓鐵皮屋），分割後各共有人所取
    得之土地均直接臨北側約8米寬之道路可與外界聯繫，及其
    四週現況，認依如附圖一所示方案分割，較符合全體共有人
    利益，亦較為公平，爰判決如主文第2項所示。
十、按因共有物分割、經界或其他性質上類似之事件涉訟，由敗
    訴當事人負擔訴訟費用顯失公平者，法院得酌量情形，命勝
    訴之當事人負擔其一部，民事訴訟法第80條之1定有明文。
    本件兩造同意分割，惟因分割方法無法達成協議，兩造於訴
    訟進行中所提出之分割方案及所支出之測量費等，均係為伸
    張或防衛權利所必要，本院認本件訴訟費用應由兩造依主文
    第3項所示之比例負擔，併此敘明。
十一、訴訟費用負擔之依據：民事訴訟法第78條、第85條第1項但
    書、第2項、第80條之1。
中    華    民    國   100    年    4     月    13    日
                  民事第二庭    法  官  蘇正賢
以上正本係照原本作成。
如對本判決上訴，須於判決送達後20日內向本院提出上訴狀。
如委任律師提起上訴者，應一併繳納上訴審裁判費。
中    華    民    國   100    年    4     月    13    日
                                書記官  陳美萍
附表
台南市○里區○○段328地號土地共有人及其應有部分比例
┌──┬────────────┬──────────┐
│編號│  姓  名                │應有部分比例        │
├──┼────────────┼──────────┤
│ 1  │林王秀戀                │三分之二            │
├──┼────────────┼──────────┤
│ 2  │陳榮欽                  │三十分之一          │
├──┼────────────┼──────────┤
│ 3  │陳榮科                  │三十分之一          │
├──┼────────────┼──────────┤
│ 4  │陳榮田                  │三十分之一          │
├──┼────────────┼──────────┤
│ 5  │陳榮文                  │三十分之一          │
├──┼────────────┼──────────┤
│ 6  │陳榮齊                  │三十分之一          │
├──┼────────────┼──────────┤
│ 7  │王俊彥                  │六分之一（公同共有）│
│    │王英彥                  │訴訟費用連帶負擔    │
│    │王翠蓮                  │                    │
│    │王翠珠                  │                    │
│    │王天河                  │                    │
│    │王國治                  │                    │
│    │王麗香                  │                    │
│    │王美書                  │                    │
│    │謝修靜                  │                    │
│    │黃昱銘                  │                    │
│    │王國勇                  │                    │
│    │王啟                  │                    │
│    │王啟文                  │                    │
│    │王淑敏                  │                    │
│    │黃安麗                  │                    │
│    │蔡博富                  │                    │
│    │蔡博名                  │                    │
│    │蔡博慧                  │                    │
│    │財政部國有財產局臺灣南區│                    │
│    │辦事處臺南分處即蔡瑞濱之│                    │
│    │遺產管理人              │                    │
│    │蔡瑞宗                  │                    │
│    │周蔡燕芳                │                    │
│    │陳王寸華                │                    │
└──┴────────────┴──────────┘